【裁判字號】    94,簡上,22
【裁判日期】    950502
【裁判案由】    給付票款
【裁判全文】
臺灣桃園地方法院民事判決              94年度簡上字第22號
上  訴  人  甲○○
訴訟代理人  孫志堅律師
被  上訴人  乙○○
訴訟代理人  簡長順律師
上列當事人間給付票款事件，上訴人對於民國93年12月23日本院
中壢簡易庭93年度壢簡字第450 號第一審判決，提起上訴，本院
於民國95年4 月18日言詞辯論終結，判決如下：
    主      文
原判決廢棄。
被上訴人在第一審簡易之訴駁回。
第一、二審訴訟費用由被上訴人負擔。
    事實及理由
一、被上訴人起訴主張：(一)上訴人持訴外人金巧實業股份有限公
    司（下稱金巧公司）為發票人，付款人均為臺灣中小企業銀
    行楊梅分行，面額均為新台幣（下同）200,000 元之支票3
    紙（如附表編號9 至11所示，下稱系爭3 紙支票）及另外4
    紙面額均為100,000 元之支票，經上訴人背書後，向被上訴
    人借款1,000,000 元，被上訴人已將1,000,000 元交付給上
    訴人，上開面額均為100, 000元之4 紙支票均已兌現，然系
    爭3 紙支票於屆期提示後，竟均因存款不足而遭退票。(二)上
    訴人主張其背書行為係受詐欺，惟上訴人於背書行為後並未
    依法撤銷受詐欺所為背書行為之意思表示，且否認上訴人之
    背書係附有停止條件，況除系爭3 紙支票外另有經上訴人背
    書之8 紙支票皆已兌現，是上訴人所辯皆不足採，被上訴人
    本於票據法律關係請求上訴人給付被上訴人600,000 元，及
    自民國92年12月4 日起至清償日止，按週年利率6%計算之利
    息，自無不合。並為答辯聲明：駁回上訴。
二、上訴人則以：92年10月間訴外人石朝銘交付上訴人由訴外人
    金巧公司所簽發面額1,000,000 元之支票1 張，央求上訴人
    背書後持之向被上訴人借款1,000,000 元，惟被上訴人要求
    上訴人尚須於訴外人石朝銘前持向被上訴人借款所交付如附
    表所示11紙支票（含系爭3 紙支票）上背書，始願借款1,00
    0,000 元，上訴人經向訴外人石朝銘求證確有借款後，上訴
    人即於附表所示之11紙支票上背書，嗣被上訴人竟拒絕借款
    ，並退還前開面額1,000,000 元之支票。上訴人於被上訴人
    所交付之如附表所示11紙支票上所為背書行為意思表示顯係
    受被上訴人所詐欺，且上訴人所為之背書行為係以被上訴人
    借款1,000,000 元予上訴人為停止條件，今條件既未成就，
    上訴人於系爭支票上所為之背書行為自不發生效力，爰對被
    上訴人主張直接前後手之原因抗辯等語，並為上訴聲明：(一)
    原判決廢棄。(二)被上訴人在第一審之訴駁回。
三、兩造不爭執部分：
    (一)附表所示之11紙支票（含系爭3 紙支票）之背書係上訴人
      所為。
    (二)上訴人背書之支票中已兌現之8 紙支票，號碼AR0000000
      、AR0000000 、AR0000000 支票係由被上訴人提示兌現（
      彰化銀行楊梅分行，帳號00000000000000）；號碼AR0000
      000 支票係由被上訴人提示兌現（台灣中小企銀，帳號00
      0000000000）；號碼AR0000000 、AR0000000 、AR000000
      0 、AR0000000 支票係由訴外人程翔建設有限公司提示兌
      現（安泰商業銀行，帳號：00000000000000）。
    (三)法務部調查局94年11月28日鑑定通知書鑑定結果：附表所
      示之11紙支票背面有關「甲○○」簽名字跡之墨色反應均
      無明顯差異，惟是否同一枝筆及同一時間所為歉難鑑定。
四、被上訴人主張上訴人向其借款1,000,000 元，及附表所示之
    11紙支票皆由上訴人所背書，且其中8 紙支票皆已兌現，惟
    系爭3 紙支票於屆期提示後，竟均因存款不足而遭退票之事
    實，業據其提出系爭3 紙支票及退票理由單（均為影本）為
    證，且上訴人所不爭執，復經本院依職權調閱上開11紙支票
    查核屬實，被上訴人此部分之主張，堪信為實在。是本件應
    審酌者乃在於，附表所示之11紙支票上之背書是否上訴人同
    時所為？上訴人於系爭3 紙支票上所為背書行為是否因受詐
    欺而無效？被上訴人是否有交付1,000,000 元借款予上訴人
    ？上訴人得否以被上訴人未交付1,000,000 元借款為由，拒
    絕對被上訴人負背書人之付款責任?
五、本院判斷：
    (一)上訴人辯稱附表所示之11紙支票（含系爭3 紙支票），係
      上訴人於向被上訴人借款1,000,000 元時，被上訴人持向
      上訴人要求背書，上訴人同時所背書乙節，經本院囑託法
      務部調查局就附表所示之11紙支票背面有關「甲○○」之
      簽名是否出自同一枝筆及同一時間所為予以鑑定，經法務
      部調查局94年11月28日調科貳字00000000000 號鑑定通知
      書之鑑定結果「簽名字跡之墨色反應均無明顯差異；惟是
      否出自同一枝筆，則由於同廠牌、同批次製筆之墨色反應
      均相似而無法認定。．．．是否為同一時間所簽乙節．．
      ．歉難鑑定．．．。」，兩造對於該鑑定報告均表無意見
      ，而被上訴人於本院95年3 月15日準備程序期日亦稱「11
      紙支票係分3 到4 次取得，取得時間大約都是距離發票日
      幾個月，其中有一次是隔數日而已。」，然揆諸附表所示
      之11紙支票之發票日期分別係92年10月13日1 張、92年11
      月4 日3 張、92年11月15日2 張、92年11月17日2 張、92
      年12月4 日3 張（即系爭3 紙支票），依被上訴人所陳述
      取得支票之時間，附表所示之11紙支票顯然係在不同時間
      取得，且取得時間相差數月之久，若依被上訴人所言，取
      得支票時，支票背面已有上訴人之背書，則何以3 至4 次
      取得之11紙支票背面之簽名字跡之墨色反應均無明顯差異
      ？可證，上訴人辯稱，附表所示之11紙支票之背書係上訴
      人於應被上訴人要求時同時所為，應堪採信。
    (二)上訴人辯稱其所為之背書行為係受到詐欺所為之意思表示
      乙節，按民事法上所謂詐欺云者，係謂欲相對人陷於錯誤
      ，故意示以不實之事，令其因錯誤而為意思表示。（最高
      法院18年上字第371 號判例可資參照）。且依民法92條及
      第93條之規定，因詐欺而為意思表示者，表意人雖得撤銷
      其意思表示，惟應在發見詐欺後，一年內為之。故在未依
      法撤銷前，所為意思表示縱係受到詐欺亦非當然無效。
      本件暫且不論上訴人辯稱其所為背書行為之意思表示是受
      到被上訴人詐欺所為是否屬實，上訴人既未於法律規定之
      一年除斥期間內依法撤銷其所為背書行為之意思表示，則
      其所為之背書行為當然有效。
    (三)民事訴訟法如係由原告主張權利者，應先由原告負舉證之
      責任，必須證明其真實後，被告於其抗辯事實，始應負證
      明之責任，若原告先不能舉證以證實自己主張之事實為真
      實，則被告就其抗辯事實即令不能舉證，或所舉證據尚有
      疵累，亦應駁回原告之請求。又支票為無因證券，支票債
      權人就其取得支票之原因，固不負證明之責任，惟系爭3
      紙支票既經被上訴人陳明係因上訴人向其借款而背書交付
      ，而上訴人既抗辯被上訴人並未交付借款，則就借款之已
      交付之事實，此際應轉由被上訴人負其舉證責任。本件被
      上訴人於原審93 年9月16日言詞辯論期日原係稱：「（問
      ：甲○○為何將支票交付予你？）當時甲○○拿系爭三張
      支票及另外四張面額均為十萬元之支票欲向我借一百萬元
      ，我有把一百萬元借給他，其他四張支票有兌現，本件三
      張支票則未兌現才來請求。」、「（問：一百萬元係如何
      交付）我係於九十二年十月時將現金一百萬元一次付予被
      告，地點就在我家，當時除了我與被告外，僅有石朝銘之
      妻在場。」、「（問：該一百萬元之來源為何？）我自己
      經營游泳池與撞球場等生意，我請游泳池小姐從店裡準備
      四十萬元現金，其餘六十萬元我自行由銀行領出。」，嗣
      於原審93年10月28日言詞辯論期日改稱：「（問：是否有
      提出資金流向證明？）匯款係匯給金巧公司，自銀行領出
      現款部分，於九十二年十月十三日領出四十萬元，於同年
      十月十七日領出二十萬元，同年月二十二日領出十萬元。
      」，續於原審93年12月9 日言詞辯論期日再改稱：「系爭
      三張支票是石朝銘要借款，找被告（指上訴人）背書，錢
      是當著被告及石朝銘的太太面前在原告家中交給石朝銘太
      太一百萬元。」，衡諸一般常理，1,000,000 元並非一筆
      小數目，一般家庭甚或商家均少有於家中隨時擺放1,000,
      000 元之現金，故被上訴人究係以現金或匯款方式交付？
      何時、何地交付予何人，理應記憶深刻，然被上訴人竟對
      如何交付1,000,000 元予上訴人乙節，前後3 次陳述不一
      ，甚且對交付之對象先稱係上訴人，後稱係訴外人石朝銘
      之妻，被上訴人既對其已交付借款1,000,000 元予上訴人
      之事實不能為相當之證明，則依前揭說明，上訴人辯稱被
      上訴人並未交付1,000,000 元借款應堪採信。
    (四)支票固為無因證券，票據債務人不得以自己與發票人或執
      票人之前手間所存抗辯事由對抗執票人，然票據債務人要
      非不得以自己與持票人間所存之抗辯事由對抗執票人，此
      觀票據法第13條前段規定自明。又附停止條件之法律行為
      ，於條件成就時，發生效力。民法第99條第1 項定有明文
      。本件被上訴人既主張系爭3 紙支票係上訴人向其借款1,
      00 0,000元時所背書交付，然其就是否已交付上訴人借款
      1, 000,000元之事實，既不能舉證證明之，已如前述，而
      支票復不足為業已交付金錢之證明，是被上訴人請求上訴
      人給付票款，上訴人非不得以被上訴人尚未交付1,000,00
      0 元借款之抗辯事由，對抗被上訴人，是上訴人辯稱因被
      上訴人尚未交付借款1,000,000 元，自無庸對被上訴人負
      背書人之付款責任，於法有據。
六、綜上所述，被上訴人本於票據法律關係，請求上訴人給付60
    0,000 元及自92年12月4 日起至清償日止，按年息6%計算之
    利息為無理由，不應准許。原審判命上訴人如數給付，並為
    假執行之宣告，自有未洽。上訴意旨指摘原判決不當，求予
    廢棄改判，為有理由。自應由本院予以廢棄改判，如主文第
    2 項所示。
七、結論：本件上訴為有理由，依民事訴訟法第436 條之1 第3
    項、第450 條及第78條，判決如主文。
中    華    民    國    95    年    5    月     2     日
                  民事第一庭審判長法  官  郭琇玲
                                  法  官  林曉芳
                                  法  官  林淑鳳
中    華    民    國    95    年    5    月    2      日
                                  書記官  冒佩妤
附表：
┌──────────────────────────────────────────────────────┐
│支票附表：                                                                                                  │
├─┬─────────┬─────────┬───────────┬────────┬────────┬──┤
│編│  發    票    人  │  付    款    人  │發        票        日│ 票  面  金  額 │ 支  票  號  碼 │備考│
│號│                  │                  │                      │    (新台幣)    │                │    │
├─┼─────────┼─────────┼───────────┼────────┼────────┼──┤
│00│金巧實業股份有限公│臺灣中小企業銀行楊│92年10月13日          │140,000元       │AR0000000       │    │
│1 │司                │梅分行            │                      │                │                │    │
│  │                  │                  │                      │                │                │    │
├─┼─────────┼─────────┼───────────┼────────┼────────┼──┤
│00│金巧實業股份有限公│臺灣中小企業銀行楊│92年11月4日           │200,000元       │AR0000000       │    │
│2 │司                │梅分行            │                      │                │                │    │
│  │                  │                  │                      │                │                │    │
├─┼─────────┼─────────┼───────────┼────────┼────────┼──┤
│00│金巧實業股份有限公│臺灣中小企業銀行楊│92年11月4日           │200,000元       │AR0000000       │    │
│3 │司                │梅分行            │                      │                │                │    │
│  │                  │                  │                      │                │                │    │
├─┼─────────┼─────────┼───────────┼────────┼────────┼──┤
│00│金巧實業股份有限公│臺灣中小企業銀行楊│92年11月4日           │200,000元       │AR0000000       │    │
│4 │司                │梅分行            │                      │                │                │    │
│  │                  │                  │                      │                │                │    │
├─┼─────────┼─────────┼───────────┼────────┼────────┼──┤
│00│金巧實業股份有限公│臺灣中小企業銀行楊│92年11月15日          │100,000元       │AR0000000       │    │
│5 │司                │梅分行            │                      │                │                │    │
│  │                  │                  │                      │                │                │    │
├─┼─────────┼─────────┼───────────┼────────┼────────┼──┤
│00│金巧實業股份有限公│臺灣中小企業銀行楊│92年11月15日          │100,000元       │AR0000000       │    │
│6 │司                │梅分行            │                      │                │                │    │
│  │                  │                  │                      │                │                │    │
├─┼─────────┼─────────┼───────────┼────────┼────────┼──┤
│00│金巧實業股份有限公│臺灣中小企業銀行楊│92年11月17日          │100,000元       │AR0000000       │    │
│7 │司                │梅分行            │                      │                │                │    │
│  │                  │                  │                      │                │                │    │
├─┼─────────┼─────────┼───────────┼────────┼────────┼──┤
│00│金巧實業股份有限公│臺灣中小企業銀行楊│92年11月17日          │100,000元       │AR0000000       │    │
│8 │司                │梅分行            │                      │                │                │    │
│  │                  │                  │                      │                │                │    │
├─┼─────────┼─────────┼───────────┼────────┼────────┼──┤
│00│金巧實業股份有限公│臺灣中小企業銀行楊│92年12月4日           │200,000元       │AR0000000       │    │
│9 │司                │梅分行            │                      │                │                │    │
│  │                  │                  │                      │                │                │    │
├─┼─────────┼─────────┼───────────┼────────┼────────┼──┤
│01│金巧實業股份有限公│臺灣中小企業銀行楊│92年12月4日           │200,000元       │AR0000000       │    │
│0 │司                │梅分行            │                      │                │                │    │
│  │                  │                  │                      │                │                │    │
├─┼─────────┼─────────┼───────────┼────────┼────────┼──┤
│01│金巧實業股份有限公│臺灣中小企業銀行楊│92年12月4日           │200,000元       │AR0000000       │    │
│1 │司                │梅分行            │                      │                │                │    │
│  │                  │                  │                      │                │                │    │
└─┴─────────┴─────────┴───────────┴────────┴────────┴──┘


司法院資訊處製作；財團法人民間司法改革基金會備份。
